【裁判字號】    90,台上,902
【裁判日期】    900524
【裁判案由】    塗銷所有權移轉登記
【裁判全文】
最高法院民事判決                                  九十年度台上字第九○二號
    上  訴  人  子 ○ ○
    訴訟代理人  林 永 頌律師
                辜 郁 雯律師
                施 淑 貞律師
    被 上訴 人  甲○○○
                庚 ○ ○
                辛 ○ ○
                壬 ○ ○
                癸 ○ ○
    共      同
    訴訟代理人  陳 伯 英律師
    被 上訴 人  乙 ○ ○
                丙 ○ ○
                戊 ○ ○
                己 ○ ○
                丑○○○
                丁○○○
    共      同
    訴訟代理人  林 辰 彥律師
右當事人間請求塗銷所有權移轉登記事件，上訴人對於中華民國八十九年十一月二十
一日台灣高等法院第二審更審判決（八十六年度重上更(一)字第一三○號），提起上訴
，本院判決如左：
    主  文
原判決廢棄，發回台灣高等法院。
    理  由
本件上訴人主張：伊之祖父郭烏隆於民國六十二年二月十六日死亡，遺有坐落桃園縣
蘆竹鄉○○段三四一號土地，依法應由伊父親郭金風及其弟妹共六房共同繼承而為公
同共有。迨至七十八年九月間郭金風（七十八年九月二十八日死亡）始與其弟妹等人
商議以六房比例辦理該土地之繼承登記，並經伊兄郭重義及其妻郭葉村妹之介紹，委
託代書邱財銘辦理。詎郭重義夫婦竟與邱財銘相互勾結，於同年十二月十九日持郭烏
隆部分繼承人所簽立之遺產分割協議書（同年九月二十二日所簽立）向桃園縣蘆竹地
政事務所申請辦理繼承登記，經該所於同日以蘆字第一一二○一號收件，於同年十二
月三十一日辦妥如原判決附表二編號２所示有關被上訴人等人之繼承登記。因上開遺
產分割協議書係屬偽造，且未經郭烏隆全體繼承人參與協議，應屬無效，上開土地自
應回復至七十八年間未辦理繼承登記之狀態。伊係郭金風之繼承人，已因輾轉繼承而
為該土地之公同共有人，伊經未侵奪公同共有土地之其他公同共有人即郭莉莉等人之
同意，自得本於公同共有人之地位行使物上請求權等情，依民法第八百二十八條第二
項、第七百六十七條規定，求為命被上訴人塗銷上開繼承登記之判決。又上訴人於原
審主張：被上訴人庚○○、辛○○、壬○○、癸○○就其被繼承人郭仇金紅所遺系爭
土地應有部分五五○一六分之一八三四，業於第一審法院判決後之八十四年八月十一
日辦畢繼承登記，如原判決附表二編號５所示等情，追加請求庚○○等四人塗銷是項
繼承登記之判決（未繫屬本院者，不予贅）。
被上訴人則以：郭烏隆之繼承人林周雪嬌於六十四年七月七日死亡，其繼承人林光男
、林瑞國、林美珠、林美吟（下稱林光男等四人）於六十四年八月七日出具繼承權拋
棄書，拋棄其繼承權，郭烏隆之其餘繼承人嗣於七十八年九月二十二日訂立遺產分割
協議書，伊依該遺產分割協議書辦理系爭土地之繼承登記，合法有效等語，資為抗辯
。
原審廢棄第一審就上開部分所為上訴人勝訴之判決，改判駁回其訴，及駁回其追加之
訴，係以：林光男等四人係郭烏隆之外孫女林周雪嬌之繼承人，林周雪嬌於六十四年
七月七日死亡，林光男等四人於七十七年十二月二十八日出具繼承權拋棄書，該拋棄
書記載六十四年八月七日，係倒填日期，業經林光男等四人於第一審法院及代書邱財
銘於原審八十四年度上訴字第四三一四號刑事案件審理時證述屬實，林光男等四人未
於知悉其得繼承之時起二個月內拋棄其繼承權，不生拋棄之效力。惟林光男等四人係
將繼承權拋棄書給予同為繼承人之父親林炳坤及二哥林憲治，彼等四人顯有將其應繼
分讓與林炳坤及林憲治之意思，林炳坤及林憲治應係以林周雪嬌房分之代表參與分割
之協議。林光男等四人既將其應繼分讓與林炳坤及林憲治，復由林炳坤及林憲治代表
林周雪嬌房分參與分割之協議，林光男等四人顯已消極默示同意訂立系爭遺產分割協
議書，彼等四人雖未於系爭協議書上簽名蓋章，仍不影響其效力。又林憲治固證稱：
伊不知訂立系爭遺產分割協議書之事等語，但查其既在該協議書上簽名蓋章，對協議
分割遺產之事實，自難諉為不知，其上開證言，顯不足採。被上訴人係依有效成立之
遺產分割協議書辦理系爭繼承登記，上訴人主張該協議書未經全體繼承人訂立，依法
無效，請求被上訴人塗銷系爭繼承登記，為無理由，不應准許等詞，為其判斷之基礎
。
查證人林憲治於事實審證稱：七十七年十二月二十八日郭重義夫婦拿拋棄書叫伊兄弟
姊妹都要蓋章，是拋棄郭烏隆之遺產，後來丁○○○給伊二十萬元等語（見一審卷第
二宗一二五頁反面、一二六頁、一二八頁反面）；被上訴人丁○○○於第一審法院八
十三年度自字第一六○號刑事案件審理時亦證稱：伊拿二十萬元給林憲治，因林憲治
拋棄繼承等語（見一審卷第一宗三七○頁反面、三七一頁）。原審未明彼等證言因
何不足採取，遽認林光男等四人係將其應繼分讓與林憲治及林炳坤，已有可議。次查
協議分割遺產，應經繼承人全體之同意。又默示之同意，必依表意人之舉動，或其他
情事足以間接推知其有同意之意思者，始得認之，若單純之沈默，則除有特別之情事
足認為同意外，不得認係默示之同意。原審既認林光男等四人之拋棄繼承不生效力，
則彼等四人自仍為繼承人，分割遺產之協議，須經彼等四人同意，始生效力。乃未
明究有如何之情事足以間接推知彼等四人有同意之意思，遽認彼等四人已消極默示同
意訂立系爭遺產分割協議書，進而為上訴人敗訴之判決，亦有未合。上訴論旨，指摘
原判決不當，求予廢棄，非無理由。
據上論結，本件上訴為有理由，依民事訴訟法第四百七十七條第一項、第四百七十八
條第一項，判決如主文。
中      華      民      國     九十     年      五      月    二十四    日
                              最高法院民事第三庭
                                  審判長法官  林  奇  福
                                        法官  陳  國  禎
                                        法官  李  彥  文
                                        法官  陳  重  瑜
                                        法官  劉  福  聲
      右正本證明與原本無異
                                              書  記  官
中      華      民      國     九十     年      六      月     十一     日
                                                                        Ｅ


司法院資訊處製作；財團法人民間司法改革基金會備份。
